【裁判字號】    99,事聲,198
【裁判日期】    990625
【裁判案由】    消債聲明異議
【裁判全文】
臺灣高雄地方法院民事裁定             99年度事聲字第198號
異  議  人  聯邦商業銀行股份有限公司
法定代理人  乙○○
異  議  人  國泰世華商業銀行股份有限公司
法定代理人  丁○○
異  議  人  華南銀行股份有限公司
法定代理人  甲○○
異  議  人  戊○（台灣）商業銀行股份有限公司
法定代理人  己○○
異  議  人  萬泰商業銀行股份有限公司
法定代理人  庚○○
相  對  人  丙○○
代  理  人  蔡建賢律師
上列當事人間消債聲明異議事件，異議人不服本院司法事務官於
民國99年4 月28日所為98年度司執消債更字第477 號更生事件之
裁定處分而聲明異議，本院裁定如下：
    主  文
原裁定廢棄。
戊○（台灣）商業銀行股份有限公司、萬泰商業銀行股份有限公
司之異議駁回。
    理  由
壹、異議有理由部份：
一、異議意旨略以：
（一）聯邦商業銀行股份有限公司（下稱聯邦銀行）部分：原裁
      定以逾期未為確答「視為同意」之債權人數及債權額業已
      逾全部已申報無擔保及無優先權總債權額之2 分之1 而「
      視為」債權人會議可決相對人提出之更生方案，對於不同
      意更生方案之異議人顯不公允，依消債條例第63條第1 項
      第1 款之規定，原裁定不應認可更生方案；又相對人名下
      尚有高雄縣鳳山市○○路129 巷10之4 號之房地（下稱系
      爭房地），以相對人自陳其現值1,319,257 元，房地抵押
      貸款餘額為632,211 元，故房地尚有殘值687,046 元，而
      原裁定認可之更生方案清償總額576,064 元，全體無擔保
      及無優先權債權受償總額，顯低於法院裁定開始更生程序
      時，依清償程序所得受償之總額，違反依消債條例第64條
      第2 項第3 款規定，爰依法聲明異議等語。
（二）國泰世華商業銀行股份有限公司（下稱國泰世華銀行）部
      分：原裁定認可之更生方案，為避免相對人日後未依約履
      行更生方案，應於裁定內加註說明：「倘任一期款項未依
      約履行，視為喪失期限利益，縱其他期數未屆清償期，仍
      視為全部到期。」，以免生爭議，爰依法聲明異議等語。
（三）華南商業銀行股份有限公司（下稱華南銀行）部分：相對
      人名下之系爭房地，依市價計算，其價值約2,733,300 元
      ，以此核算相對人聲請更生前2 年間，可處分所得之數額
      應為2,10 1,089元（房產總價值2,733,300 減擔保債務63
      2, 211），顯不符清算保障原則，違反依消債條例第64條
      第2 項第3 款規定；又相對人因購買房屋而支出高額房屋
      貸款、房屋、地價稅等，影響無擔保債權人受償之成數，
      並藉更生程序免除多數債務，同時負擔房屋貸款，逐漸累
      積個人資產，有違公平正義，爰依法聲明異議等語。
二、按，法院得將更生方案之內容及債務人財產及收入狀況報告
    書通知債權人，命債權人於法院所定期間內以書面確答是否
    同意該方案，逾期不為確答，視為同意；同意及視為同意更
    生方案之已申報無擔保及無優先權債權人過半數，且其所代
    表之債權額，逾已申報無擔保及無優先權總債權額之二分之
    一時，視為債權人會議可決更生方案；更生方案經可決者，
    法院應為認可與否之裁定：對於第一項認可之裁定提起抗告
    者，以不同意更生方案之債權人為限；債務人有薪資、執行
    業務所得或其他固定收入，法院認更生方案之條件公允者，
    得不經債權人會議可決，逕依債務人之聲請或依職權以裁定
    認可更生方案；有下列情形之一者，法院不得為前項之認可
    ：一、債務人於七年內曾依破產法或本條例規定受免責。二
    、有前條第一項各款情形之一。三、無擔保及無優先權債權
    受償總額，顯低於法院裁定開始更生程式時，依清算程式所
    得受償之總額。四、無擔保及無優先權債權受償總額，低於
    債務人聲請更生前二年間，可處分所得扣除自己及依法應受
    其扶養者所必要生活費用之數額，消費者債務清理條例第60
    條第1 項、第2 項、第62條第1 項、第4 項、第64條第1 、
    2 項分別定有明文。依上開規定，除有上開法條第2 項所列
    之情形及同條例第63條所規定之應不認可更生方案之情形外
    ，法院自得斟酌債務人之收入及資力狀況，於兼顧保障債權
    人之公平受償及謀求消費者經濟生活之更生之利益衡量下，
    依照債務人所提出更生方案之還款成數，債務人是否有浪費
    之情事，及債務人實際生活上是否特殊困難時等情狀，以裁
    定認可債務人提出之更生方案。
三、經查：
（一）異議人雖謂原裁定以逾期未為確答視為同意之債權人數及
      債權額業已逾全部已申報無擔保及無優先權總債權額之2
      分之1 而視為債權人會議可決相對人提出之更生方案，對
      於不同意更生方案之異議人顯不公允云云。惟查，本件相
      對人聲請更生事件，前經本院裁定開始更生程式並命由本
      院民事執行處司法事務官進行更生程式，而相對人提出之
      更生方案，經本院於99年2 月10日以雄院高98司執消債更
      如字第477 號函通知本件無擔保及無優先債權人應於文到
      10日內以書面確答是否同意該更生方案，並分別於99年2
      月12日送達戊○銀行、玉山銀行、渣打銀行、中國信託銀
      行、國泰世華銀行、花旗銀行、勞工保險局、萬泰銀行、
      土地銀行，99年2 月22日送達荷蘭銀行、華南銀行、聯邦
      銀行、大眾銀行，有送達證書在卷可稽，是戊○銀行、渣
      打銀行、玉山銀行、中國信託銀行、國泰世華銀行、花旗
      銀行、勞工保險局、萬泰銀行、土地銀行應於收受該通知
      翌日起算10日即算至99年2 月22日確答是否同意；荷蘭銀
      行、華南銀行、聯邦銀行、大眾銀行應於收受該通知翌日
      起算10日即算至99年3 月4 日確答是否同意。而荷蘭銀行
      、華南銀行、國泰世華銀行、聯邦銀行、大眾銀行分別於
      期限內即99年3 月3 日、99年3 月2 日、99年2 月22日、
      99 年2月24日、99年3 月1 日內表示不同意相對人之更生
      方案；戊○銀行、玉山銀行、渣打銀行、花旗銀行、萬泰
      銀行、中國信託銀行、勞工保險局、土地銀行則分別遲至
      99年2 月25日、99年2 月23日、99年2 月25日、99年2 月
      26日、99年2 月23日、99年3 月3 日、99年2 月25日逾期
      表示不同意，有各債權人陳報狀在卷可憑，揆諸前揭規定
      ，逾期不為確答者應視為同意相對人之更生方案，是原裁
      定以本件視為同意更生方案之已申報無擔保及無優先權債
      權人人數計為8 人，已逾全體更生債權人之半數，其所代
      表之債權額2,117,871 元，亦已逾全部已申報無擔保及無
      優先權總債權額之二分之一，即視為債權人會議可決債務
      人所提出之更生方案，於法並無不合，異議人上開主張，
      即不足採。
（二）又異議人等主張相對人名下之系爭房地，依相對人自陳之
      現值為1,319,257 元，依周遭不動產行情計算之市值則為
      2,733,300 元，於扣除其現積欠之有擔保債務總額632,
      211 元後，顯高於相對人所提更生方案清償總額576,064
      元，依消費者債務清理條例第64條第2 項第3 款規定，法
      院不得認可更生方案等語。查，異議人華南銀行固提出網
      路列印之高雄市縣鳳山市○村街與高雄縣鳳山市○○路○
      段周遭不動產交易資訊，而主張系爭房地之市價為2,733,
      300 元，惟高雄市縣鳳山市○村街與高雄縣鳳山市○○路
      ○段與系爭房地並非同為高雄縣鳳山市○○路路段之房地
      ，尚不足以做為市價之參考依據（異議人應提出同為高雄
      縣鳳山市○○路129 巷附近路段之交易資料始足以做為參
      考之依據）。惟相對人已自行陳明系爭房地之現值為1,31
      9,257 元，則於扣除系爭房地之抵押貸款餘額為632,211
      元後，尚有殘值687,046 元，是原裁定認可之更生方案清
      償總額576,064 元之全體無擔保及無優先權債權受償總額
      ，即低於法院裁定開始更生程序時，依清償程序所得受償
      之總額，而違反依消債條例第64條第2 項第3 款之規定。
（三）異議人另主張相對人因購買房屋支出房屋貸款，降低無擔
      保債權受償總額等語。關於更生方案中之房貸支出是否可
      列為必要費用，應依個案判斷，尚不可一概而論，倘房貸
      支出相當或低於一般人承租房屋每月應支出之金額，應認
      係個人住居之基本生存要求，於更生方案中將房貸支出列
      為必要費用，尚屬合理，如此始能平衡兼顧債務人與債權
      人之權益。反之，若房貸支出顯然超逾承租房屋所需支出
      之租金金額，應不適宜將房貸本息全額列為必要支出之生
      活費用，否則勢必獨厚於有擔保債權人，使無擔保債權人
      受償成數降低，恐導致債務人得以其收入購買房地累積資
      產而無須用以還債，顯失事理之平。以相對人係居住於高
      雄縣，依內政部社會司公告之台灣省99年度最低生活費用
      為9,829 元，而最低生活費用係依社會救助法第4 條規定
      ，於權衡一般人最近一年每月包含食、衣、住、行、育、
      樂、稅捐、醫療、社會保險等各項支出之平均消費後，再
      以該數額之百分之60計算每人每月最低生活費標準，本即
      包含居住之必要費用在內，然相對人所列之房貸費用支出
      11,377元，為99年度台灣省每人每月最低生活費用9, 829
      元之1.1 倍餘，顯不合理，是以相對人每月房貸費用即應
      有再予縮減之必要。
（四）另相對人前於聲請更生之際已自陳其自97年10月起失業，
      嗣於更生程序進行中亦未陳明是否已覓得新職、每月薪資
      若干，則相對人現時收入狀況不明，其是否確有收入可資
      支應個人生活所需，將來是否得以履行更生方案所定清償
      條件，已非無疑。而更生方案之擬定係以相對人將來可得
      預期之經常性收入為償債基礎，則本件相對人自97年11月
      起迄今究有無固定收入，還款經濟來源為何，究竟有無履
      行更生方案之能力，此均有關於相對人於日後能否確實履
      行所提出且經認可之更生方案，且因履行期間非短，自有
      再予詳查之必要，原裁定未察上情，逕予認可，尚難謂洽
      。
四、綜上所述，本件全體無擔保及無優先權債權所受償總額，低
    於相對人聲請更生前2 年間可處分所得之數額，且相對人所
    列之房貸費用過高，另原審未能審究相對人所提更生方案之
    經濟來源，事後有無確實履行更生方案之可能，逕以相對人
    所提更生方案符合本條例第60條第2 項視為債權人會議可決
    更生方案而依職權予以認可，尚有未洽。異議意旨雖未指摘
    及此，然原審所認可之更生方案既有未當，仍屬無可維持。
    從而，異議人請求廢棄原裁定，為有理由，爰爰廢棄原裁定
    ，並由本院司法事務官依法另行審究處理。
五、依消費者債務清理條例第15條、民事訴訟法第240 條之4第3
    項後段，裁定如主文第1 項所示。
貳、異議無理由部份：
一、按，法院得將更生方案之內容及債務人財產及收入狀況報告
    書通知債權人，命債權人於法院所定期間內以書面確答是否
    同意該方案，逾期不為確答，視為同意；同意及視為同意更
    生方案之已申報無擔保及無優先權債權人過半數，且其所代
    表之債權額，逾已申報無擔保及無優先權總債權額之二分之
    一時，視為債權人會議可決更生方案；更生方案經可決者，
    法院應為認可與否之裁定：對於第一項認可之裁定提起抗告
    者，以不同意更生方案之債權人為限，消費者債務清理條例
    第60條第1 、2 項及62條第1 、4 項分別定有明文。
二、經查，本件相對人聲請更生事件，前經本院裁定開始更生程
    序並命由本院民事執行處司法事務官進行更生程序，而相對
    人提出之更生方案經本院司法事務官於99年2 月10日以雄院
    高98司執消債更如字第477 號函通知本件無擔保及無優先債
    權人應於文到10日內以書面確答是否同意該更生方案，並分
    別於99年2 月12日送達異議人戊○（台灣）商業銀行股份有
    限公司（下稱戊○銀行）、萬泰商業銀行股份有限公司（下
    稱萬泰銀行），有送達證書在卷可稽。依此計算，異議人戊
    ○銀行及萬泰銀行自應於收受該通知翌日起算10日即99年2
    月22日前確答是否同意，惟戊○銀行、萬泰銀行係分別遲至
    99年2 月25日、99年2 月23日逾期始具狀表示不同意，有戊
    ○銀行、萬泰銀行之陳報狀在卷可憑，揆諸上開規定，其等
    已視為同意相對人提出之更生方案。故本件異議人戊○銀行
    、萬泰銀行提起異議，即不合法，應予駁回。
三、此部份之異議不合法，依民事訴訟法第485 條、消費者債務
    清理條例第15條，裁定如主文第2 項所示。
中    華    民    國    99    年    6     月    25    日
              民事第四庭    法      官  郭文通
上為正本係照原本作成。
如不服本裁定，應於裁定送達後10日內，以書狀向本院提出抗告
，並繳納抗告費新臺幣1,000元。
中    華    民    國    99    年    6     月    25    日
                            書  記  官  黃琬婷

司法院資訊處製作；財團法人民間司法改革基金會備份。
